臺灣高等法院民事判決　　　　　　　　　　　　　　　九十二年度上字第五四二號
　　　上　訴　人　乙○○
　　　訴訟代理人　田振慶律師
　　　　　　　　　陳芬芬律師
　　　　　　　　　楊偉奇律師
　　　被　上訴人　甲○○
　　　訴訟代理人　劉議聰
右當事人間請求分割共有物事件，上訴人對於中華民國九十二年四月二十三日台灣士
林地方法院九十一年度訴字第九九二號第一審判決提起上訴，經本院於九十三年五月
十一日言詞辯論終結，判決如左：
    主      文
上訴駁回。
第二審訴訟費用由上訴人負擔。
    事      實
甲、上訴人方面：
一、聲明：(一)原判決除確定部分外廢棄。
　　　　　(二)右開廢棄部分，被上訴人在第一審之訴駁回（見本院卷第七九頁）。
二、陳述：除與原判決記載相同部分，予以引用外，並補稱略以：
    (一)上訴人今年已高齡七十八歲，與配偶同住坐落台北市○○區○○段一小段三八
      二地號土地（下稱系爭土地）上門牌號碼為台北市○○○路○段一二○巷七一
      號之房屋（下稱系爭房屋），因當初上訴人不諳法令，對於系爭房屋漏未辦理
      建物所有權第一次登記（下稱保存登記），致系爭房屋現成為未經登記之建築
      物。若依原判決將系爭土地予以變賣分割，則上訴人與買受人間將可能牽涉拆
      屋還地之紛爭。且系爭房屋幾經整修，早已成為嶄新美觀之房屋，若因變賣分
      割而致遭拆除，將造成上訴人財產上之損失。
    (二)上訴人認系爭土地不能分割，若必須分割，請求將系爭房屋坐落之基地分割予
      上訴人。
三、證據：除援用原審之立證方法外，並補提出土地改建協調會議記錄為證。
乙、被上訴人方面：
一、聲明：上訴駁回。
二、陳述：除與原判決記載相同部分，予以引用外，並補稱略以：
    被上訴人不同意上訴人主張原物分割之分割方案，但同意變賣分割。
三、證據：援用原審之立證方法。
    理      由
一、本件被上訴人起訴主張：系爭土地為伊與上訴人所共有，應有部分各二分之一，
    並無依物之使用目的不能分割或契約訂有不分割期限之情形，且分割後縱成為畸
    零狹小不合規定之土地，仍得與鄰地協議調整地形或合併使用，非無經濟價值，
    爰依民法第八百二十三條規定，訴請分割共有物；又系爭土地上原為伊所有台北
    市○○區○○段一小段五七六建號，門牌號碼為臺北市○○○路○段一二○巷六
    九號房屋一棟（下稱六九號房屋），經伊拆除後，現為上訴人無權占有搭建未經
    保存登記之同巷七一號二層樓磚造房屋（下稱系爭房屋）等情，爰依民法第八百
    二十五條、第七百六十五條及第七百六十七條之規定，(一)先位聲明：求為命(1)兩
    造所共有之系爭土地，面積一百平方公尺准予原物分割。(2)其分割方法：如原判
    決附圖一所示Ｃ部分，面積五十平方公尺分歸被上訴人單獨取得所有，Ｂ部分，
    面積五十平方公尺分歸上訴人單獨取得所有。(3)上訴人應將如原判決附圖二所示
    Ａ２部分土地上房屋拆除，並將該部分土地，面積二十四平方公尺返還被上訴人
    。(4)上訴人應與被上訴人就第一項分割結果辦理分割登記之判決；(二)第一備位聲
    明：求為命(1)兩造所共有系爭土地，面積一百平方公尺准予原物分割。(2)其分割
    方法：如原判決附圖一所示Ｂ部分，面積五十平方公尺分歸被上訴人單獨取得所
    有，Ｃ部分，面積五十平方公尺分歸上訴人單獨取得所有。(3)上訴人應將如原判
    決附圖二所示Ａ１部分土地上房屋拆除，並將該部分土地面積三十四平方公尺返
    還被上訴人。(4)上訴人應與被上訴人就第一項分割結果辦理分割登記之判決；(三)
    第二備位聲明：求為命兩造所共有系爭土地，面積一百平方公尺准予變賣分割之
    判決（原審判決兩造共有系爭土地准予變賣，所得價金，按兩造應有部分各二分
    之一比例分配之；而駁回被上訴人其餘之請求。被上訴人就其敗訴部分，未聲明
    不服；上訴人就其敗訴部分聲明不服）。
　　上訴人則以：系爭土地面積僅一百平方公尺，面臨道路部分，面寬不到六公尺，
    深度約十五公尺，又非格局方正之土地，若依被上訴人所提出斜向分割為二之原
    物分割分法，勢必成為面積狹小或地界曲折之基地，造成土地利用困難，不合經
    濟利益，違反土地法第三十一條第一項、建築法第四十四條及台北市畸零地使用
    規則第二條、第三條、第四條之規定，其分割之請求無實益，欠缺權利保護必要
    ，且分割後要求將伊所有系爭房屋切割拆除，損及伊既有之權利，伊自四十年以
    降，世代居住於系爭房屋，未曾遷居，與被上訴人原所有之系爭六九號房屋並非
    同一，伊公然和平繼續占有土地達五十年之久，依民法第七百七十二條準用第七
    百六十九條規定，已因時效取得地上權登記請求權，被上訴人受讓系爭土地應有
    部分二分之一時，應已知悉或可得而知上開土地使用狀況，仍受此默示分管契約
    之拘束，其訴請分割共有物，應屬權利濫用，倘認被上訴人分割請求有理由，應
    保持系爭房屋完整，將系爭房屋占有之土地部分，分由伊取得所有，其他剩餘土
    地，依比例分由被上訴人取得所有，若伊現占有部分超出應有部分，則由伊以金
    錢補償予被上訴人云云，資為抗辯。
二、本件經依民事訴訟法第四百六十三條準用同法第二百七十條之一第一項第三款規
    定，整理並協議簡化爭點及不爭執點後，兩造同意就本院九十三年三月十五日準
    備程序中，兩造協議簡化之爭點為主張及辯論（見本院卷第七○頁）。經查系爭
    土地為兩造所共有，應有部分各二分之一之事實，為兩造所不爭執（見本院卷第
    七○頁、第六六頁背面），並有土地登記謄本（見原審訴字卷第一○八頁）可證
    ，自堪信為真實。茲僅就兩造之爭執點，分述如左：
    (一)上訴人抗辯系爭土地縱使分割前面積大於台北市畸零地使用規則第四條之規定
      ，但因分割後將使之小於最小面積單位，亦應在禁止分割之列云云。惟查：
      1.按「各共有人，得隨時請求分割共有物。但因物之使用目的不能分割或契約
        訂有不分割之期限者，不在此限」、「前項契約所定不分割之期限，不得逾
        五年。逾五年者，縮短為五年」；又「共有物之分割，依共有人協議之方法
        行之。分割之方法，不能協議決定者，法院得因任何共有人之聲請，命為左
        列之分配：一、以原物分配於各共有人。二、變賣共有物，以價金分配於各
        共有人。以原物為分配時，如共有人中，有不能按其應有部分受分配者，得
        以金錢補償之」，民法第八百二十三條及第八百二十四條分別定有明文。
      2.經查系爭土地並無因物之使用目的不能分割之情形，兩造復未訂有不分割之
        契約，又就分割之方法不能達成協議，亦為兩造所不爭執，則被上訴人訴請
        裁判分割系爭土地，即屬有據。至上訴人抗辯系爭土地過於狹小，分割後利
        用不易而欠缺權利保護必要云云。然查共有物分割後經濟效益之有無，事涉
        分割方案之考量與決定，並非裁判分割准駁之依據。是上訴人所為此部分之
        抗辯，殊不足取。
      3.上訴人另抗辯系爭土地有分管契約存在，訴請分割共有物係權利濫用云云。
        惟按共有物依其使用目的並非不能分割，而又未有不分割之契約，各共有人
        自得隨時請求分割。且共有物分管之契約與共有物不分割之約定有異，應不
        影響共有人共有物分割請求權之行使（參照最高法院八十四年度台上字第八
        六五號判決）；又分管契約，係共有人就共有物之使用、收益或管理方法所
        訂定之契約，並無消滅共有關係之效力，此與共有人以消滅共有關係為目的
        而使各共有人取得特定部分土地之分割共有物契約，自有不同（參照最高法
        院八十六年度台上字第九九二號判決）；又共有人請求分割共有物，應解為
        有終止分管契約之意思。是系爭土地縱有分管契約，亦已因被上訴人提起本
        件分割共有物訴訟，而當然終止（參照最高法院八十五年度台上字第五三號
        判決），不影響被上訴人共有物分割請求權之行使，被上訴人並無權利濫用
        之情事。
    (二)上訴人另抗辯應以原物分割合併金錢補償之方法，原審以變賣方法分割，並不
      妥適云云。惟查：
      1.按分割共有物，究以原物分割，或變賣分割為適當，法院應斟酌當事人意願
        、共有物之使用情形、經濟效用及全體共有人之利益等情形而為適當之分割
        ，不受共有人所主張分割方法之拘束（參照最高法院八十七年度台上字第一
        四○二號及八十八年度臺上字第六○○號判決）；又共有物若依分管現狀分
        割，顯失公平或不合經濟利益者，法院並不受該分管契約之拘束（參照最高
        法院八十七年度台上字第四四四號判決）。則若以原物分割，各當事人分得
        之土地，面積過少，顯然不能作何用途，徒然減損系爭土地之經濟效用。
      2.被上訴人就系爭共有物提出兩項原物分割方案及變賣分割方案，經原審於九
        十一年十月十一日赴現場勘驗（見原審訴字卷第六八、六九頁），並囑託台
        北市建成地政事務所實施測量鑑定，有該所九十一年十月三十一日北市建地
        二字第○九一三一六七五○○○號函文，及九十二年一月十七日北市建地二
        字第○九二三○○九六九○○號函送之複丈成果圖（見原審卷第七○、七一
        、一四一、一四二頁）可稽。經查系爭土地僅一百平方公尺（折合三十．二
        五坪），有土地登記謄本可稽（見原審訴字卷第一○八頁），屬狹長形，依
        複丈成果圖（見本院卷第十一頁）所示毗鄰三八一地號係面臨道路，其餘三
        面均毗鄰房屋，有勘驗筆錄可稽（見原審訴字卷第六八、六九頁），且為兩
        造所不爭執（見本院卷第八○頁）；而毗鄰三八一地號面寬約僅六公尺（見
        本院卷第八○頁），依台北市畸零地使用規則第四條之規定，對於正面路寬
        超過七公尺至十五公尺之住宅區，若寬度在四點八公尺以內，深度在十七公
        尺以內者，即為面積狹小土地（見本院卷第三三頁至第三六頁），依土地法
        第三十一條第一項之規定，係禁止其再分割。而系爭土地面積僅一百平方公
        尺，面臨道路面寬約僅六公尺，深度亦約僅十五公尺，且非格局方正之土地
        （見本院卷第十一、二九頁），如以原物分割，按兩造之應有部分各二分之
        一分割，兩造各分得五十平方公尺（折合十五．一二五坪），勢必造成面積
        狹小土地，且每人面寬不及三公尺，顯不能發揮經濟利用價值（見本院卷第
        三七頁至第四○頁）；況上訴人已於系爭土地上建築面積如原判決附圖一（
        見本院卷第十一頁）所示Ａ部分，面積五十八平方公尺之未經保存登記之系
        爭房屋，倘依被上訴人所提出之任一原物分割方案，均必涉及拆屋還地，且
        經拆除後，該剩餘房屋將接近三角形，面積祇有三十四平方公尺（折合十．
        二九坪）或二十四平方公尺（折合七．二六坪），如依原判決附圖二（見本
        院卷第十二頁）所示，已難期合理使用；倘依上訴人所提出之原物分割方案
        ，將系爭房屋之基地分歸上訴人所有，則被上訴人僅能分得不相毗鄰二處共
        四十二平方公尺之三角形畸零地，完全無法發揮地利，二者經濟價值差異過
        大，顯非金錢補償所能彌補，且顯失公平。故為兼顧兩造利益之公平，並斟
        酌系爭土地之上開經濟效用、及被上訴人亦同意變賣分割等一切情狀後，認
        以原物分割既有損系爭土地之完整性，顯有困難，自應將系爭土地予以變賣
        ，所得價金按應有部分比例分配予兩造，較為公允。是上訴人所為此部分之
        抗辯，亦不足取。
三、綜上所述，被上訴人依據民法第八百二十三條及第八百二十四條之規定，請求就
    系爭土地為裁判分割，自屬應予准許。從而原審就系爭土地准予分割，其分割方
    法為就系爭土地准予變賣，所得價金，按兩造應有部分各二分之一比例分配，並
    無不合。上訴論旨仍執前詞指摘原判決不當，求予廢棄改判，為無理由，應予駁
    回。
四、至兩造其餘之攻擊或防禦方法及未經援用之證據，經本院斟酌後，認為均不足以
    影響本判決之結果，自無逐一詳予論駁之必要，併此敘明。
五、據上論結，本件上訴為無理由，依民事訴訟法第四百四十九條第一項、第七十八
    ，判決如主文。
中　　　華　　　民　　　國　　九十三　　年　　　五　　　月　　二十五　　日
                                    民事第七庭
                                        審判長法  官  林　鄉　誠
                                              法  官  鄭　威　莉
                                              法  官  王　聖　惠
正本係照原本作成。
上訴人如不服本判決，應於收受送達後二十日內向本院提出上訴書狀，其未表明上訴
理由者，應於提出上訴後二十日內向本院補提理由書狀（均須按他造當事人之人數附
繕本）上訴時應提出委任律師或具有律師資格之人之委任狀；委任有律師資格者，另
應附具律師資格證書及釋明委任人與受任人有民事訴訟法第四百六十六條之一第一項
但書或第二項（詳附註）所定關係之釋明文書影本。
中　　　華　　　民　　　國　　九十三　　年　　　五　　　月　　二十五　　日
　　　　　　　　　　　　　　　　　　　　　　　書記官  陳　樂　觀
附註：
民事訴訟法第四百六十六條之一（第一項、第二項）：
對於第二審判決上訴，上訴人應委任律師為訴訟代理人。但上訴人或其他法定代理人
具有律師資格者，不在此限。
上訴人之配偶、三親等內之血親、二親等內之姻親，或上訴人為法人、中央或地方機
關時，其所屬專任人員具有律師資格並經法院認為適當者，亦得為第三審訴訟代理人
。
